【裁判字號】    95,上訴,1862
【裁判日期】    951019
【裁判案由】    違反稅捐稽徵法
【裁判全文】
臺灣高等法院臺中分院刑事判決        95年度上訴字第1862號
上  訴  人  臺灣彰化地方法院檢察署檢察官
被      告  丙○○（原名張清課）
                      號
上列上訴人因被告違反稅捐稽徵法案件，不服臺灣彰化地方法院
94年度訴字第2093號中華民國95年6月16日第一審判決（起訴案
號：臺灣彰化地方法院檢察署94年度偵字第6160號），提起上訴
，本院判決如下：
    主  文
原判決撤銷。
丙○○公司負責人，為納稅義務人以不正當方法逃漏稅捐，處有
期徒刑月，如易科罰金，以銀元佰元即新台幣玖佰元折算壹
日。
    事  實
一、丙○○前因偽造文書等案件，經臺灣彰化地方法院於民國九
    十三年八月三十日，以九十三年度訴字第七三四號判決判處
    有期徒刑一年，緩刑三年，該案未經上訴而確定（目前尚在
    緩刑期間，不構成累犯）。丙○○係址設彰化縣田中鎮○○
    里○○路○段九三巷八九號「王寶企業有限公司」（下稱王
    寶公司）之董事，係依公司法第八條第一項規定之公司負責
    人，而王寶公司係依稅捐稽徵法規定之納稅義務人。丙○○
    明知甲○○於九十二年間僅在王寶公司任職一星期及支領薪
    資新台幣（下同）六千元（起訴書誤載為三萬餘元），竟基
    於逃漏稅捐之犯意，於九十三年五月報稅期間，在彰化縣田
    中鎮委託已成年不知情之「信記會計事務所」會計人員代為
    報稅，並向該所人員偽稱：甲○○為其員工，於九十二年間
    在王寶公司總共支領薪資二十七萬九千五百元等語，該使該
    會計事務所人員據此製作不實之營利事業所得稅結算申報書
    ，憑以向財政部臺灣省中區國稅局員林稽徵所申報該公司九
    十二年度之營利事業所得稅，致王寶公司九十二年度帳面上
    營業成本增加，營利所得減少，以此不正當方法逃漏該公司
    於當年度應繳納之營利事業所得稅六萬八千三百七十五元，
    足生損害於甲○○及稅捐稽徵機關課稅之正確性。嗣財政部
    臺灣省中區國稅局核定後，依王寶公司之報稅資料通知甲○
    ○漏列薪資所得，經甲○○反應並未領取薪資，乃提出檢舉
    ，因而查獲上情。
二、案經甲○○告訴臺灣彰化地方法院檢察署檢察官偵查起訴。
    理  由
一、上開事實，訊據被告丙○○於偵審中坦白承認，核與證人甲
    ○○於偵查、原審指證情節相符，復有財政部台灣省中區國
    稅局員林稽徵所九十四年八月十八日中區國員林一字第○九
    四○○二○七一三號函暨函附之王寶公司九十二年度營利事
    業所得稅結算網路申報總表、九十二年度營利事業所得稅結
    算申報書；財政部台灣省中區國稅局核發給何慶文（證人甲
    ○○之子）之綜合所得稅核定通知書（其中合併申報人甲○
    ○所得部分列有薪資所得二十七萬九千五百元，並註明「漏
    報」）、各類所得扣繳暨免扣繳憑單；財政部台灣省中區國
    稅局員林稽徵所九十五年五月一日中區國稅員林一字第○九
    五○○○九九五二號函、王寶公司變更登記事項表及彰化縣
    政府營利事業登記證各一份在卷可稽，堪信其自白與事實相
    符。按本法所稱公司負責人：在無限公司、兩合公司為執行
    業務或代表公司之股東；在有限公司、股份有限公司為董事
    。公司法第八條第一項定有明文。查，王寶公司之組織為「
    有限公司」，九十三年五月報稅期間，被告係該公司董事乙
    節，亦據王寶公司變更登記事項表登載甚明（見九十四年度
    他字第七四八號卷第十九頁），則被告自屬依上開公司法規
    定王寶公司之公司負責人無訛。被告身為公司負責人，為納
    稅義務人王寶公司逃漏稅捐，其事證明確，應依法論科。
二、比較新舊法：
    按被告行為後，刑法及刑法施行法業於九十四年二月二日總
    統令公布修正，於九十五年七月一日施行（下稱新刑法，修
    正前刑法下稱舊刑法），參酌最高法院九十五年五月二十三
    日刑事庭第八次會議決議，新刑法第二條第一項之規定，係
    規範行為後法律變更所生新舊法律比較適用之準據法，於新
    刑法施行後，應適用新刑法第二條第一項之規定，為「從舊
    從輕」之比較。另於比較時應就罪刑有關之共犯、未遂犯、
    想像競合犯、牽連犯、連續犯、結合犯，以及累犯加重、自
    首減輕暨其他法定加減原因（如身分加減）與加減比例等一
    切情形，本於統一性及整體性原則，綜其全部罪刑之結果而
    為比較。本案涉及法律變更之部分，比較如下：
(一)、被告行為後，修正後刑法（新法）第三十三條第五款規定「
    罰金：新臺幣一千元以上，以百元計算之」，與修正前刑法
    第三十三條第五款規定「罰金：（銀元）一元以上」不同。
    比較新舊法結果，以修正前即行為時法較有利於被告，故依
    刑法第二條第一項前段規定，本案關於刑法第二百十六條、
    第二百十五條行使業務上登載不實文書罪之法定刑【最低罰
    金】部分，自應適用行為時之法律即修正前刑法第三十三條
    第五款規定決定其罰金部分之法定刑。復次，被告行為後，
    刑法施行法第一條之一於九十五年六月十四日經以華總一義
    字第○九五○○○八五一八一號令修正公布增訂。修正增訂
    之刑法施行法第一條之一規定「中華民國九十四年一月七日
    刑法修正施行後（按指九十五年七月一日），刑法分則編所
    定罰金之貨幣單位為新台幣。九十四年一月七日刑法修正時
    ，刑法分則編未修正之條文定有罰金刑者，自九十四年一月
    七日刑法修正施行後，就其所定數額提高為三十倍。但七十
    二年六月二十六日到九十四年一月七日新增或修正之條文，
    就其所定數額提高為三倍。」而本件被告所犯上開規定有罰
    金刑，且為刑法分則編未修正之條文而定有罰金刑者；於刑
    法施行法第一條之一修正增訂前，其貨幣單位為銀元，罰金
    刑之提高標準應適用罰金罰鍰提高標準條例第一條之規定「
    依法律應處罰金、罰鍰者，就其原定數額得提高為二倍至十
    倍。」而再依現行法規所定貨幣單位折算新臺幣條例第二條
    規定「現行法規所定金額之貨幣單位為圓、銀元或元者，以
    新臺幣元之三倍折算之」，比較新舊法適用之結果，其關於
    法定刑為罰金部分之提高標準，【罰金刑最高部分】，新舊
    法均無不利之情形，故依刑法第二條第一項前段規定，本案
    關於上開罪名之法定刑罰金提高標準部分，自應適用行為時
    之法律即罰金罰鍰提高標準條例第一條及現行法規所定貨幣
    單位折算新臺幣條例第二條之規定。
(二)、被告行為後，因修正後之刑法刪除第五十五條關於牽連犯之
    規定。本件被告所犯後開違反稅捐稽徵法、行使業務上登載
    不實罪具有牽連犯之關係，依修正前即行為時之規定，應從
    一重之違反稅捐稽徵法之罪處斷；依修正後之刑法既已刪除
    牽連犯之規定，則所犯上述各罪應依數罪併罰之規定分論併
    罰。比較新舊法之規定，仍應適用舊法論以牽連犯，較有利
    於被告。
(三)、被告於行為時之刑法第四十一條第一項前段規定：「犯最重
    本刑為五年以下有期徒刑以下之刑之罪，而受六個月以下有
    期徒刑或拘役之宣告，因身體、教育、職業、家庭之關係或
    其他正當事由，執行顯有困難者，得以一元以上三元以下折
    算一日，易科罰金。」又被告行為時之易科罰金折算標準，
    修正前罰金罰鍰提高標準條例第二條前段（現已刪除）規定
    ，就其原定數額提高為一百倍折算一日，則本件被告行為時
    之易科罰金折算標準，應以銀元三百元折算一日，經折算為
    新臺幣後，應以新臺幣九百元折算為一日。惟九十五年七月
    一日修正公布施行之刑法第四十一條第一項前段則規定：「
    犯最重本刑為五年以下有期徒刑以下之刑之罪，而受六個月
    以下有期徒刑或拘役之宣告者，得以新臺幣一千元、二千元
    或三千元折算一日，易科罰金。」比較修正前後之易科罰金
    折算標準，以九十五年七月一日施行前之規定，較有利於被
    告。
(四)、本案涉及刑法法律變更之部分經上開比較新舊刑法之規定，
    以舊刑法有利於被告，依新刑法第二條第一項前段規定，自
    應適用最有利於被告之舊刑法。
三、按稅捐稽徵法第四十七條第一款規定，納稅義務人係「公司
    組織」而應受處罰者，僅以關於納稅義務人應處「徒刑」之
    規定，轉嫁處罰公司法規定之公司負責人，且此所謂公司負
    責人，係指登記名義上之負責人，並非實際行為負責人。被
    告係納稅義務人王寶公司董事，係依公司法規定之公司負責
    人，其為納稅義務人王寶公司以虛列支出薪資為增加成本之
    不正當方法，以達減少營利事業所得稅之結果，致生損害於
    甲○○及稅捐稽徵機關對於稅捐稽徵之正確性，核其所為，
    係犯修正前刑法第二百十六條、第二百十五條之行使業務上
    登載不實文書罪，及稅捐稽徵法第四十七條第一款、第四十
    一條逃漏稅捐罪。其業務上登載不實文書之低度行為，為行
    使業務上登載不實文書之高度行為所吸收，不另論罪。又被
    告委託不知情已成年之信記會計事務所人員製作內容不實之
    申報文件，憑以向稅捐稽徵單位報稅，為間接正犯。被告所
    犯上開二罪間，有手段、目的之牽連關係，應依修正前刑法
    第五十五條後段規定，從一重罪即依稅捐稽徵法第四十七條
    第一款、第四十一條逃漏稅捐罪處斷。起訴書雖未記載被告
    犯有行使業務上登載不實文書罪，惟此部分與其被訴逃漏稅
    捐罪部分，既有前開牽連犯之裁判上一罪關係，為起訴效力
    所及，自應併予審酌。
四、原審認被告罪證明確，予以論罪科刑，固非無見，惟(一)被告
    係納稅義務人王寶公司之董事，係依公司法第八條第一項規
    定之公司負責人，非僅該公司之實際負責人（如被告僅係該
    公司之實際負責人，在本件所犯罪名則係稅捐稽徵法第四十
    三條第一項之幫助犯，不可不察），原審就此部分之認定，
    尚有未合。(二)按公司與公司負責人在法律上並非同一人格主
    體，依稅捐稽徵法第四十七條第一款規定，納稅義務人係公
    司組織而應受處罰者，僅以關於納稅義務人應處「徒刑」之
    規定，「轉嫁處罰」公司負責人（最高法院六十九年度台上
    字第三０六八號判例意旨參照）。申言之，稅捐稽徵法第四
    十一條關於「拘役、科或併科罰金之規定」，不得轉嫁處罰
    公司負責人。原審不察，竟判處被告拘役四十日，併科罰金
    新台幣六萬元，核與上開規定不合。檢察官上訴意旨，以原
    審未妥適適用上開轉嫁「徒刑」規定，指摘原判決不當，為
    有理由，應由本院撤銷改判。爰審酌被告為王寶公司負責人
    ，為王寶公司逃漏稅捐影響國家之稅捐稽徵，造成國家財務
    應用之困難，危害民生福利措施之運作，其行誠屬可議，但
    其逃漏稅捐情節尚非嚴重，犯後復已坦承犯行，態度良好等
    一切情狀，量處如主文第二項所示之刑，並依修正前刑法第
    四十一條第一項前段規定，諭知易科罰金之折算標準，以示
    懲儆。
五、據上論斷，應依刑事訴訟法第三百六十九條第一項前段、第
    三百六十四條、第二百九十九條第一項前段，稅捐稽徵法第
    四十一條、第四十七條第一款，刑法第二條第一項前段、第
    十一條前段、修正前刑法第二百十六條、第二百十五條、第
    五十五條後段、第四十一條第一項前段，九十五年五月十七
    日修正前罰金罰鍰提高標準條例第二條、罰金罰鍰提高標準
    條例第一條前段，判決如主文。
本案經檢察官乙○○到庭執行職務。
中    華    民    國    95    年    10    月    19    日
            刑事第八庭  審判長法  官  羅  得  村
                              法  官  張  靜  琪
                              法  官  陳  宏  卿
上列正本證明與原本無異。
如不服本判決應於收受送達後十日內向本院提出上訴書狀，其未
敘述上訴之理由者並得於提起上訴後十日內向本院補提理由書（
均須按他造當事人之人數附繕本）。
                              書記官  柯  孟  伶
中    華    民    國    95    年    10    月    20    日
【附錄論罪科刑法條】
稅捐稽徵法第41條：
  納稅義務人以詐術或其他不正當方法逃漏稅捐者，處5年以下
  有期徒刑、拘役或科或併科新台幣6萬元以下罰金。
稅捐稽徵法第47條：
  本法關於納稅義務人、扣繳義務人及代徵人應處徒刑之規定，
  於下列之人適用之：
  一、公司法規定之公司負責人。
中華民國刑法第216條：
  行使第210條至第215條之文書者，依偽造、變造文書或登載不
  實事項或使登載不實事項之規定處斷。
中華民國刑法第215條：
  從事業務之人，明知為不實之事項，而登載於其業務上作成之
  文書，足以生損害於公眾或他人者，處3年以下有期徒刑、拘
  役或500元以下罰金。
                                                      Ｆ


司法院資訊處製作；財團法人民間司法改革基金會備份。
